【裁判字號】    97,訴,1225
【裁判日期】    970530
【裁判案由】    偽造文書
【裁判全文】
臺灣臺中地方法院刑事判決              97年度訴字第1225號
公  訴  人  臺灣臺中地方法院檢察署檢察官
被      告  甲○○
選任辯護人  林坤賢律師
            邱華南律師
上列被告因偽造文書案件，經檢察官聲請簡易判決處刑（96年度
偵字第12323號），本院認不宜以簡易判決處刑，改依通常程序
審理，判決如下：
    主  文
甲○○無罪。
    理  由
一、公訴意旨詳如附件聲請簡易判決處刑書所載。
二、按犯罪事實應依證據認定之，無證據不得認定犯罪事實；不
    能證明被告犯罪者，應諭知無罪之判決，刑事訴訟法第一百
    五十四條第二項、第三百零一條第一項分別定有明文。其次
    ，刑事訴訟法第一百六十一條已於民國九十一年二月八日修
    正公布，該條第一項規定：檢察官就被告犯罪事實，應負舉
    證責任，並指出證明之方法。因此，檢察官對於起訴之犯罪
    事實，應負提出證據及說服之實質舉證責任。倘檢察官所提
    出之證據，不足為被告有罪之積極證明，或所指出證明之方
    法，無從說服法院以形成被告有罪之心證，基於無罪推定之
    原則，自應為被告無罪判決之諭知，最高法院著有九十二年
    台上字第一二八號判例可資參照。再者，刑法第二百十條之
    偽造私文書罪，以無制作權之人冒用他人名義而制作該文書
    為必要，行為人除客觀上須有無制作權而冒用他人名義制作
    文書之行為外，主觀上亦須具備其無制作權而冒用他人名義
    制作文書之認知與決意。
三、本件公訴人認被告甲○○涉犯偽造文書罪嫌，係以被告未得
    告訴人乙○○之授權，擅自以告訴人之代理人身分與案外人
    林志良簽立不動產租賃契約，依最高法院九十五年度第十九
    次刑事庭會議決議，自應構成偽造私文書罪為其論據。訊之
    被告堅決否認有何偽造文書犯行，辯稱：門牌號碼臺中市○
    ○○街九號建物（下稱系爭建物）是祖產，原本登記在伊名
    下，經母親指示，過戶予告訴人，但仍由母親管理出租，因
    母親不識字，所以有時由告訴人簽訂租約，有時由伊簽約，
    伊並無偽造文書之犯意等語。
四、經查：
  (一)公訴人主張被告於九十四年八月七日，以告訴人之代理人名
    義，與案外人林志良簽訂不動產租賃契約書一節，為被告所
    不爭執，且有該不動產租賃契約書在卷可憑，堪信為真實。
    本件應進一步審究者，在於被告是否為無制作權人，及被告
    主觀上是否具有偽造私文書之認知與決意。
  (二)依證人即被告之母張西於檢察官偵查中所具結證述：系爭建
    物是伊先生留下來的，因為是合建，所以暫時用乙○○名義
    登記，但十多年來租金都是伊在收取，乙○○及甲○○都曾
    幫伊出租，因為伊不識字，所以有時是乙○○替伊訂約，有
    時是甲○○替伊訂約等語（見偵卷第37、94頁），及證人即
    被告之妹劉彩葉於偵訊時所具結證稱：伊父親與建商合建房
    屋，分到二間，伊母親將青島一街九號登記給乙○○，另一
    間青島一街十四號登記給伊，乙○○那間都是伊母親在處理
    並收租金，出租有時是甲○○打契約，有時是乙○○和伊母
    親打契約，那間房子本來就是伊母親的，只是登記給乙○○
    而已等語（見偵卷第88頁），併參諸證人林志良於偵訊時所
    具結證稱：伊從九十四年八月七日開始租系爭建物，房子的
    所有權應該是張西的，因為都是張西在收房租，租的期間伊
    不曾看到乙○○等語（見偵卷第37頁），且告訴人於偵查中
    亦自承系爭建物之租金均由其母收取（見偵卷第88頁），可
    見被告前揭所辯系爭建物為祖產，雖登記在告訴人名下，但
    向來均由伊母親管理收租，因母親不識字，故有時由乙○○
    訂約，有時由伊簽約等情屬實，是以關於系爭建物之出租、
    租約之訂立及租金之收取等事項，告訴人均授權其母張西代
    為處理，應堪認定。而被告在本案發生之前，即曾依其母張
    西之指示，代系爭建物登記名義人即告訴人與承租者訂立租
    賃契約，告訴人就此亦未為反對之意思表示，故被告在上述
    不動產租賃契約書出租人欄位書立「乙○○代理人甲○○」
    之行為，尚難謂屬於無制作權而冒用他人名義制作文書。
  (三)況縱認告訴人並無授權張西或被告代為處理系爭建物出租事
    宜之意，但事實上系爭建物向來均由張西指示被告或告訴人
    與承租者訂立租約，租金亦由其收取，在告訴人明確表示反
    對意思前，被告實無從知悉告訴人隱藏於內心之真意為何，
    自亦無法認定被告主觀上已認知其行為屬於無制作權而冒用
    他人名義制作文書之偽造行為，仍決意為之。換言之，被告
    主觀上欠缺偽造私文書之故意。
五、綜上所述，本件依公訴人提出之證據及其指出之證明方法，
    尚不足證明被告在不動產租賃契約書出租人欄位書立「乙○
    ○代理人甲○○」之行為，屬於無制作權而冒用他人制作文
    書，或其主觀上具有偽造告訴人名義文書之故意。此外，復
    查無其他任何積極證據，足以證明被告有公訴人所指犯行，
    即屬不能證明被告犯罪，依法應諭知被告無罪之判決。
據上論斷，應依刑事訴訟法第四百五十二條、第四百五十一條之
一第四項但書第三款、第三百零一條第一項，判決如主文。
中    華    民    國    97    年    5     月    30    日
                  刑事第十二庭  審判長法  官  莊深淵
                                      法  官  蔡建興
                                      法  官  羅智文
上正本證明與原本無異。
如不服本判決，應於送達後十日內向本院提出上訴狀（須附繕
本），上訴於臺灣高等法院臺中分院。
                                      書記官  廖春玉
中    華    民    國    97    年    5     月    30    日


司法院資訊處製作；財團法人民間司法改革基金會備份。
